【裁判字號】    97,上訴,450
【裁判日期】    970618
【裁判案由】    毒品危害防制條例
【裁判全文】
臺灣高等法院刑事判決              97年度上訴字第450號
上  訴  人  台灣板橋地方法院檢察署檢察官
被      告  甲○○
指定辯護人  本院公設辯護人李廣澤
上列上訴人因被告違反毒品危害防制條例案件，不服臺灣板橋地
方法院96年度訴字第495 號，中華民國96年11月13日第一審判決
（起訴案號：臺灣板橋地方法院檢察署95年度偵續字第578 號）
，提起上訴，本院判決如下：
      主  文
上訴駁回。
      理  由
一、公訴意旨略以：被告甲○○基於販賣毒品營利之概括犯意，
    於民國九十四年五月間及七月間某日，在台北縣板橋市○○
    路○段二一八號「帝苑旅社」前，多次以每小包新台幣（下
    同）一千元之代價，分別販賣第一級毒品海洛因及第二級毒
    品安非他命予莊哲禮及王文智，嗣經警於同年八月十三日下
    午四時四十分許，在「帝苑旅社」五０三號房被告住處查獲
    ，並扣得第一級毒品海洛因五包（淨重二點八公克）、第二
    級毒品安非他命一包（淨重０點五公克）、注射針筒二支、
    電子秤一台及分裝夾鍊袋一六一個。因認被告涉犯毒品危害
    防制條例第四條第一項之販賣第一級毒品罪、第四條第二項
    之販賣第二級毒品罪等罪嫌云云。
二、按犯罪事實應依證據認定之，無證據不得認定犯罪事實；又
    不能證明被告犯罪者，應諭知無罪之判決，刑事訴訟法第一
    百五十四條第二項、第三百零一條第一項分別定有明文。次
    按刑事訴訟法第一百六十一條已於九十一年二月八日修正公
    布，其第一項規定：檢察官就被告犯罪事實，應負舉證責任
    ，並指出證明之方法。因此，檢察官對於起訴之犯罪事實，
    應負提出證據及說服之實質舉證責任。倘其所提出之證據，
    不足為被告有罪之積極證明，或其指出證明之方法，無從說
    服法院以形成被告有罪之心證，基於無罪推定之原則，自應
    為被告無罪判決之諭知（最高法院九十二年台上字第一二八
    號判例意旨參照）。
三、本件公訴人認被告涉犯上開等罪嫌，無非係以此部分事實，
    業據被告於警詢時供述在卷，並經證人莊哲禮、王文智於偵
    查中證述明確，復有扣案海洛因、安非他命、鑑定報告及測
    謊鑑定報告等件為其論據。
四、訊據被告固不否認有於前開時、地，與王文智電話聯絡，約
    定在「帝苑旅社」前見面，嗣為警查獲，扣得前開海洛因、
    安非他命、注射針筒、電子秤、夾鍊袋等事實，惟堅決否認
    有何犯行，辯稱：伊沒有販賣毒品，扣案毒品是要自己吸食
    等語。是本案之爭執要點即為：被告是否有意圖營利而販賣
    海洛因、安非他命等犯行？本院自應加以審酌。
五、本院查：
（一）被告所承租之房間內，確為警方查獲扣案海洛因、安非他
      命等物。
   1、查被告於前揭時、地，與王文智電話聯絡，約定在「帝苑
      旅社」前見面，嗣為警查獲，在帝苑旅社被告承租之五０
      三號房內扣得海洛因五包（淨重二點八公克）、安非他命
      一包（淨重０點五公克）、注射針筒二支、電子秤一台及
      分裝夾鍊袋一六一個等事實，業據被告於警詢、偵查及本
      院審理時均供認不諱，並有扣案海洛因、安非他命、鑑定
      報告、查獲照片等件在卷可佐（見偵卷第二八頁），固堪
      認定。
   2、惟上揭扣案毒品，據證人王文智於原審中結證稱：「我載
      被告去龍潭是一起去吸安非他命，去找阿宏，是被告叫我
      載她去的，因為我有車，我是司機，所以阿宏請我吸」（
      原審卷第96頁）；在偵訊中稱：「是我開車載翁去桃園。
      我確定和被告去買毒品」（偵卷第76頁），核與被告偵訊
      中稱：「扣案海洛因五小包是朋友寄放的」（偵卷第61
      頁）；「扣案海洛因與安非他命是阿鴻一起給我和王文智
      ，是王文智開車載我去的」（偵卷第76頁）等語，大致相
      符，至少可認扣案毒品係源自於阿鴻，且係被告與王文智
      一同前去取得。
（二）證人王文智、莊哲禮雖證述有向被告購買海洛因、安非他
      命，惟其等供述之真實性尚非無疑。
  １、按施用毒品者，其所稱向某人購買之供述，須補強證據以
      擔保其供述之真實性。良以施用毒品者其供述之憑信性本
      不及於一般人，況施用毒品者其供出來源，因而破獲者，
      依毒品危害防制條例第17條規定得減輕其刑，其有為偵查
      機關誘導、或為邀輕典而為不實之陳述之可能，其供述之
      真實性自有合理之懷疑。而茲所謂補強證據，指其他有關
      證明施用毒品者之關於毒品交易之供述真實性之相關證據
      而言，必須與施用毒品者關於毒品交易之供述，具有相當
      程度之關連性，而足使一般人對施用毒品者關於毒品交易
      之供述，並無合理之懷疑存在，而得確信其為真實，始足
      當之（最高法院九十四年度台上字第二０三三號判決意旨
      參照）。
  ２、查證人王文智於原審審理時到庭結證稱：九十四年八月十
      三日因吸食毒品被抓，到板橋警察局，沒有供出向誰購買
      ，不是向在庭被告。當時是警察叫我向她買，警察帶我去
      那邊叫我打電話給被告，說要買毒品，被告後來沒有賣我
      毒品，她下來時，警察就抓她，然後和我一起被帶到警察
      局，我有向被告買過安非他命，但時間不記得了，之前跟
      被告買過一次安非他命，地點在板橋「帝苑賓館」內，時
      間不記得了，重量不知道，我拿一千元給被告，偵查中說
      兩次，但只有一次，那包安非他命買了有吸，沒被抓到，
      查獲當天我坐在車上，車子停在帝苑賓館附近，被告從帝
      苑賓館走出來，警察問我哪一個，我就指給警察看，我看
      到被告跟警察拉扯，就被帶上車了，沒有看到警察從被告
      身上搜到東西，沒有看到有拿文件（原審卷第94~103頁）
      。我毒品來源只有被告。我在她旁邊時，她有在吸就會給
      我，她應該是將吸剩的給我，時間是九十四年六、七月，
      地點在帝苑賓館，被告常常請我，不好意思，所以拿錢給
      她等語（見原審卷第104頁）。因此證人不僅明確證述當
      天所施用之毒品並非自被告處購得，且被查獲當天亦無供
      出是向誰買的，而是警察命其向被告買，況與被告聯繫後
      ，被告仍未販賣毒品予伊，且在查獲當時，被告身上亦未
      攜帶毒品，是難認證人施用之毒品源自本件扣案毒品。
  ３、而證人王文智先於警詢時陳稱：我都向綽號「藍姐」的女
      子買毒品，就是我帶同警方查獲的甲○○，我在九十四年
      七月中旬以一千元在帝苑賓館向甲○○購得安非他命一小
      包云云（見偵卷第一六頁）；嗣於檢察官偵查時證稱：我
      九十四年七月中有跟甲○○買過一千元毒品，共二次，第
      一次一百一小包，第二次二千一小包（見偵卷第四七頁）
      、我九十四年六、七月，有跟甲○○買，一包一千，多重
      不知道，確定是跟在場被告買毒品云云（見偵卷第七六頁
      ）。證人莊哲禮則先於警詢時供稱：警方於九十四年八月
      十三日下午四時三十分許在板橋文化路一段二一八號帝苑
      旅店前查到我，我有施用海洛因，用注射針筒注射，我當
      時要去跟甲○○聊天，之前九十四年五月，在查獲地點，
      跟她買過三次毒品，一千元一小包云云（見偵卷第一三至
      一四頁）；再於偵查中證稱：九十四年八月十三日要去跟
      甲○○聊天，九十四年五月在帝苑賓館，跟她買過一包海
      洛因一千元云云（見偵卷第九一頁）。是證人王文智、莊
      哲禮為朋友關係，均為施用毒品者（有該二人前案紀錄表
      在卷可查），對於向被告購買安非他命、海洛因之方式、
      次數與重量等情節，不僅前後供述不一，亦未能具體指證
      之，顯有瑕疵，且無補強證據足以擔保其等供述之真實性
      ，再者，衡諸扣得毒品數量僅海洛因淨重二點八公克（市
      價約新台幣6至9千元）、安非他命淨重０點五公克（市價
      約新台幣1至2.5千元），倘此毒品確係被告與證人王文智
      一同至桃園龍潭向阿鴻購買，若將毒品市價扣除成本後，
      被告獲利可能僅有數千元，為此其是否甘冒重刑而販賣之
      ，猶有疑義？復酌證人王文智於原審證述：「被告常常請
      我，不好意思，所以拿錢給她」等語（原審卷第104頁）
      ，該指控被告之證人竟作出利於被告證詞，而有勘信餘地
      。綜上，本院無從率斷被告有販毒營利之意圖，檢察官所
      舉不利被告證詞，已不足為被告有罪之認定。
（三）本案測謊鑑定不得作為被告犯罪唯一證據。
  １、按測謊鑑定，係依一般人若下意識刻意隱瞞事實真相時，
      會產生微妙之心理變化，如憂慮、緊張、恐懼、不安等現
      象，而因身體內部之心理變化，身體外部之生理狀況亦隨
      之變化，如呼吸急促、血液循環加速、心跳加快、聲音降
      低、大量流汗等異常現象。惟表現在外之生理變化，往往
      不易由肉眼觀察，乃由測謊員對受測者提問與待證事實相
      關之問題，藉由科學儀器（測謊機）記錄受測者對各個質
      問所產生細微之生理變化，加以分析受測者是否下意識刻
      意隱瞞事實真相，並判定其供述是否真實；測謊機本身並
      不能直接對受測者之供述產生正確與否之訊號，而係測謊
      員依其專業之學識及經驗，就測謊紀錄，予以客觀之分析
      解讀。至於測謊鑑定究竟有無證據能力，刑事訴訟法並無
      明文規定，惟實務上，送鑑單位依刑事訴訟法第二百零八
      條第一項規定，囑託法務部調查局或內政部警政署刑事警
      察局為測謊檢查，受囑託機關就檢查結果，以該機關名義
      函覆原囑託之送鑑單位，該測謊檢查結果之書面報告，即
      係受囑託機關之鑑定報告，該機關之鑑定報告，形式上若
      符合測謊基本程式要件，包括：經受測人同意配合，並
      已告知得拒絕受測，以減輕受測者不必要之壓力。測謊
      員須經良好之專業訓練與相當之經驗。測謊儀器品質良
      好且運作正常。受測人身心及意識狀態正常。測謊環
      境良好，無不當之外力干擾等要件，即賦予證據能力，非
      謂機關之鑑定報告書當然有證據能力（最高法院九十三年
      度台上字第一八六五號判決意旨參照）。而測謊檢查之受
      測者可能因人格特性或對於測謊質問之問題無法真正瞭解
      ，致出現不應有之情緒波動反應，此時若過於相信測謊結
      果，反而有害於正當之事實認定，又測謊檢查之時間過遲
      ，攸關受測者情緒得否平復，與鑑定之精確性非無影響，
      此時間因素，事實審法院於取捨時不得不予考量；惟一般
      而言，受測者否認犯罪之供述呈現不實之情緒波動反應，
      不得採為有罪判決之唯一證據，若受測者否認犯罪之供述
      並無不實之情緒波動反應，又無其他積極證據證明其被訴
      之犯罪事實，自得採為有利於受測者之認定（最高法院九
      十二年度台上字第二二八二號判決意旨參照）。查民國95
      年10月30日調科參字第09500496680 號之法務部調查局測
      謊報告書內之測謊過程參考資料明細有：1 測謊程序說明
      、2測謊同意書、3身心狀況調查表、4 測謊問卷內容題組
      、5生理紀錄圖、6測謊儀器運作情形（正常）、7 測謊施
      測環境評估（無干擾）、8 施測者專業資格證明等文件，
      應認該測謊過程要件並未欠缺，測謊報告具證據能力。雖
      測謊鑑定結果認：「甲○○稱：其未曾販賣毒品予王文
      智其未曾販賣毒品予『莊啟禮』，測試呈情緒波動反應
      ，研判有說謊」等情（見他卷第五八至六八頁），惟本案
      其他不利於被告之證據均不足以認定被告確有販賣第一、
      二級毒品，則上開測謊結果不得作為認定被告犯罪之唯一
      證據。
（四）至被告雖經警方查扣前開海洛因五包（淨重二點八公克）
      、安非他命一包（淨重０點五公克）、注射針筒二支、電
      子秤一台及分裝夾鍊袋一六一個等物，惟審酌查扣之毒品
      數量不大，且被告為警查獲後，因施用第一級毒品海洛因
      、第二級毒品安非他命等犯行，經原審九十四年度訴字第
      九二三號判決處有期徒刑一年確定（有該判決書在卷可查
      ），是被告辯稱扣案物品係預備供施用之物等語，尚非無
      據，自難依此遽認扣案海洛因、安非他命係被告所有供販
      賣所用之物。
六、綜上所述，證人王文智、莊哲禮雖證述向被告購買毒品，然
    檢察官所舉之補強證據（包含測謊鑑定報告、扣案毒品等件
    ）不足使一般人對王文智、莊哲禮證述毒品交易之過程，無
    合理之懷疑存在，而得確信其為真實；被告辯稱：伊沒有販
    賣毒品，只有施用等情，尚非無據，應堪採信。此外，復查
    無其他積極證據足證被告確有販賣海洛因與安非他命等犯行
    ，揆諸首揭說明，原審諭知被告無罪之判決，核無違誤。
七、檢察官上訴意旨略以：（一）測謊鑑定內容將證人莊哲禮誤
    載為莊啟禮，此錯誤是否生決定性影響？（二）原判決遽認
    王文智係因施用毒品，為邀寬典而配合警方查出上手，有判
    決不備理由或理由矛盾之違誤（三）王文智與莊哲禮於警詢
    偵訊中，均具體說明向被告購毒之時地與價格，且有當場查
    獲毒品與測謊報告，足認證人所言非虛云云。惟查，原判決
    論述雖有不足與瑕疵等情，然此尚不足致本院有反於原審心
    證結論，業於理由中詳述，是上訴意旨仍無理由，應予駁回
    。
被告經合法傳喚，無正當之理由不到庭，不待其陳述，逕行判決
。
據上論斷，應依刑事訴訟法第368 條、第371 條，判決如主文。
本案經檢察官呂光華到庭執行職務。
中    華    民    國    97    年    6     月    18    日
                  刑事第九庭審判長法  官  陳貽男
                                  法  官  許宗和
                                  法  官  周盈文
以上正本證明與原本無異。
檢察官如不服本判決，應於收受送達後十日內向本院提出上訴書
狀，其未敘述上訴之理由者並得於提起上訴後十日內向本院補提
理由書（均須按他造當事人之人數附繕本）。
                                  書記官  王泰元
中    華    民    國    97    年    6     月    18    日


司法院資訊處製作；財團法人民間司法改革基金會備份。
